臺灣高等法院民事判決　　　　　　　　　 96年度上字第314號
上　訴　人　中美機械工程股份有限公司
法定代理人　乙○○
訴訟代理人　甲○○
上　訴　人　戊○○
被上訴人　　基隆市政府
法定代理人　丙○○
被上訴人　　台灣省政府
法定代理人　己○○
被上訴人　　財政部國有財產局
法定代理人　丁○○
共　　　同
訴訟代理人　楊進興律師
上列當事人間履行契約等事件，上訴人對於中華民國94年5月24
日臺灣基隆地方法院90年度訴字第70號第一審判決提起上訴，本
院判決如下：
    主  文
原判決廢棄，發回台灣基隆地方法院。
    理  由
一、本件被上訴人基隆市政府、台灣省政府及財政部國有財產局
    之法定代理人原分別為許財利、林光華及洪寶川，於本院訴
    訟進行中之民國 (下同)96 年5月22日、95年5月4日及94年
    12 月14日，變更為丙○○、己○○及丁○○，有基隆市政
    府96年5月22日函、行政院秘書長95年5月4日函及行政院94
    年12月14日令可證（見本院上字第314號卷27、30、31、35
    頁），茲據彼等分別具狀聲明承受訴訟，核無不合，合先敘
    明。
二、按第一審之訴訟程序有重大之瑕疵者，第二審法院得不經言
    詞辯論，廢棄原判決，而將該事件發回原法院，但以因維持
    審級制度認為必要時為限，民事訴訟法第451條第1項、第
    453條分別定有明文。又當事人喪失訴訟能力或法定代理人
    死亡或其代理權消滅者，訴訟程序在有法定代理人或取得訴
    訟能力之本人承受其訴訟以前當然停止；又承受訴訟之聲明
    有無理由，法院應依職權調查之，民事訴訟法第170條及177
    條亦分別定有明文。
三、本件上訴人中美機械工程股份有限公司 (下稱中美公司) 早
    在75年5月18日即經主管機關撤銷登記 (見本院上字第653號
    卷二35頁)，依公司法第24條、第25條、第26條之1及第322
    條之規定，應以董事為清算人進行清算程序，且依同法第8
    條、第84條及第334條之規定，清算人在執行清算職務範圍
    內，即為公司之法定代理人。惟查，上訴人中美公司之清算
    人之一即沃相於代表該公司提起本件訴訟後，已於原審94年
    4 月26日言詞辯論終結前之89年12月28日死亡 (見本院上字
    第653號卷32頁)，且於死亡前在原審並未委任訴訟代理人，
    是依上開規定，原審對於上訴人中美公司與被上訴人間之訴
    訟程序，在有其他法定代理人承受訴訟前，即應當然停止。
    雖上訴人中美公司之股東沃華苹曾於原審聲明承受訴訟 (見
    原審卷一55頁)，並經原審准予承受而續行訴訟，然沃華苹
    既非上訴人中美公司之董事，亦未經上訴人中美公司股東會
    決議選任其為清算人 (見原審卷一123頁、124頁；本院上字
    第653號卷35、72、73頁)，自不具清算中之上訴人中美公司
    之法定代理人身分，是其所為之承受訴訟聲明，自非合法，
    從而，應認上開訴訟程序當然停止之事由仍未消滅 (嗣經本
    院函送原審補正，始由原審於96年2月9日以90年度訴字第70
    號裁定上訴人中美公司之清算人乙○○為承受訴訟人─見原
    審卷二217頁)，乃原審不察，仍以沃華苹為上訴人中美公司
    之法定代理人而准其續行訴訟，並於94年4月26日進行言詞
    辯論終結，同年5月24日宣示判決，揆諸首開說明，其訴訟
    程序顯有重大瑕疵，上訴人中美公司執此指摘原判決不當，
    求予廢棄，將本件發回原審法院，以維持其審級利益 (見本
    院上字第653號卷二107頁；本院上字第314號卷24頁背面)，
    即應准許。
四、次按為訴訟標的之權利或義務，本於同一之事實上及法律上
    原因者，得為共同訴訟人，一同起訴；又分別提起之數宗訴
    訟，其訴訟標的相牽連或得以一訴主張者，法院得命合併辯
    論及合併裁判，民事訴訟法第53條第2款、第205條第1項、
    第2項分別定有明文；又上開命合併辯論之情形，其訴訟標
    的對於共同訴訟人全體雖非必須合一確定，然在各共同訴訟
    人之間，顯有密切之利害關係，從而，本於證據共通之原則
    ，法院自應依民事訴訟法第222條第1項規定，斟酌全辯論意
    旨及調查證據之結果而合併裁判。經查，本件上訴人戊○○
    與上訴人中美公司原係分別於88年9月14日及88年9月15日對
    本件被上訴人及訴外人余東洋即東洋企業社、郭修法、朱健
    炫、李儀宗、李健隆、黃秋霞、陳建三、蔡嘉弘及李砥平等
    人向本院提起主參加訴訟 (見本院88年度訴字第245號卷2、
    22頁)，經本院於89年4月5日以88年度訴字第245號裁定，將
    上訴人列為共同原告，移送原審管轄，雖經上訴人聲明不服
    ，提起抗告，仍經最高法院89年度台抗字第648號裁定予以
    駁回而告確定 (見原審卷一5至9頁)，嗣原審亦將上訴人列
    為共同原告，並為合併辯論及合併裁判 (見原審卷二183 至
    199頁)，復經參酌上訴人均係基於訴外人余東洋即東洋企業
    社與被上訴人基隆市政府間所簽訂台灣省省有土地出租開發
    契約 (見原審卷一12至14頁)所衍生之權利義務關係而為主
    張，具有同一之事實上及法律上原因，是其訴訟標的互有牽
    連，並得以一訴共同主張，依上開說明，原審命為合併辯論
    並予合併裁判，即屬適法。惟原審就上訴人中美公司部分所
    進行之訴訟程序既有如上所述之重大瑕疵存在，而有發回原
    審法院重為審判之必要，本諸上開合併辯論及合併裁判之規
    範意旨，上訴人戊○○就其上訴部分，求予一併廢棄發回原
    審法院 (見本院上字第653號卷二73頁；本院上字第314號卷
    24 頁背面)，亦應准許。
五、爰依民事訴訟法第451條第1項、第453條，判決如主文。
中　　華　　民　　國　　96　　年　　6　　月　　26　　日
                    民事第六庭
                        審判長法　官  林鄉誠
　　  　　　　　　　　　　　　法　官  楊豐卿
　　　  　　　　　　　　　　　法　官  許紋華
正本係照原本作成。
如不服本判決，應於收受送達後20日內向本院提出上訴書狀，其
未表明上訴理由者，應於提出上訴後20日內向本院補提理由書狀
（均須按他造當事人之人數附繕本）上訴時應提出委任律師或具
有律師資格之人之委任狀；委任有律師資格者，另應附具律師資
格證書及釋明委任人與受任人有民事訴訟法第466條之1第1項但
書或第2項（詳附註）所定關係之釋明文書影本。
中　　華　　民　　國　　96　　年　　6　　月　　27　　日
　  　　　　　　　　　　　　　書記官  潘大鵬
附註：
民事訴訟法第466條之1（第1項、第2項）：
對於第二審判決上訴，上訴人應委任律師為訴訟代理人。但上訴
人或其他法定代理人具有律師資格者，不在此限。
上訴人之配偶、三親等內之血親、二親等內之姻親，或上訴人為
法人、中央或地方機關時，其所屬專任人員具有律師資格並經法
院認為適當者，亦得為第三審訴訟代理人。
